【裁判字號】    98,消債清,193
【裁判日期】    981008
【裁判案由】    聲請清算程序
【裁判全文】
臺灣高雄地方法院民事裁定           98年度消債清字第193號
聲  請  人  甲○○○
上列當事人因消費者債務清理事件聲請清算，本院裁定如下：
    主  文
聲請駁回。
聲請費用由聲請人負擔。
    理  由
一、聲請意旨略以：聲請人有不能清償債務情事，前已提出債權
    人清冊，以書面向最大債權金融機構國泰世華商業銀行股份
    有限公司（下稱國泰世華銀行）請求共同協商債務清償方案
    ，於民國95年間協商成立並約定自95年7 月起，分120 期，
    利率百分之5 ，每月10日償還新臺幣（下同）29,223元，惟
    因聲請人每月收入約3,000 元至5,000 元，另配偶每月給付
    之生活費為15,000元至20,000元，且除負擔生活必要費用外
    ，尚須扶養父母，實無法負擔還款條件而有不能清償之虞，
    其無力繼續履行原協商條件，故不得已而毀諾。嗣於消費者
    債務清理條例施行後，伊復於98年間向國泰世華銀行請求共
    同協商債務清償方案，然國泰世華銀行以不符合申請資格退
    件，並於98年2 月25日發給前置協商不成立通知書。聲請人
    顯因非可歸責於己之事由致履行有重大困難，且其無擔保或
    無優先權之債務總額未逾1,200 萬元，復未經法院裁定開始
    清算程序或宣告破產，爰聲請清算云云。
二、按債務人與金融機構協商成立者，不得聲請更生或清算，但
    因不可歸責於己之事由，致履行顯有重大困難者，不在此限
    ；本條例施行前，債務人依金融主管機關協調成立之中華民
    國銀行公會會員辦理消費金融案件無擔保債務協商機制與金
    融機構成立之協商，準用前項之規定，消費者債務清理條例
    第151 條第5 項、第6 項分別定有明文。衡諸債之關係，係
    以當事人間之信賴關係為基礎，為社會經濟組織之重要支柱
    ，故當事人於以法律行為追求自己之利益之際，亦應顧及對
    方之利益，並考量債權債務在社會上之作用，本於誠實及信
    用之原則，行使債權及履行債務。是對於已陷入經濟上困境
    之消費者，若任其於惡性循環之債務窘境中自生自滅，將衍
    生嚴重之社會問題，難以維持安定之社會經濟秩序，故為兼
    顧債權人、債務人雙方之利益，對陷於經濟上困境之消費者
    ，乃允其於消費者債務清理條例施行後，得選擇以重建型之
    更生程序或清算型之清算程序清理其債務，藉以妥適調整債
    務人與債權人及其他利害關係人間之權利義務關係，保障債
    權人獲得公平受償，並謀求消費者經濟生活之重建復甦機會
    。惟對於已與金融機構協商成立，或於本條例施行前，已依
    金融主管機關協調成立之中華民國銀行公會會員辦理消費金
    融案件無擔保債務協商機制與金融機構成立協商之債務人，
    若非因不可歸責於己之事由，致履行顯有重大困難，僅係為
    圖謀減免債務，而不為債務之履行，自有違債權契約為誠信
    契約之本旨，故依消費者債務清理條例第151 條第6 項準用
    同條第5 項前段之規定，不得聲請更生或清算，始能避免肇
    致道德危險。次按聲請更生或清算不合程式或不備其他要件
    者，法院應以裁定駁回之，但其情形可以補正者，法院應定
    期間先命補正，消費者債務清理條例第8 條亦有明文規定。
三、經查：
（一）聲請人已於95年間依金融主管機關協調成立之中華民國銀
      行公會會員辦理消費金融案件無擔保債務協商機制與國泰
      世華銀行成立協商，自95年7 月起，分120 期，利率百分
      之5 ，每月10日以29,223元依各債權銀行債權金額比例清
      償各項債務，至全部清償為止等情，有協議書、無擔保債
      務還款計畫各1 紙在卷可稽（見本院卷第13至15頁）。又
      聲請人於消費者債務清理條例施行後，於98年間向國泰世
      華銀行請求共同協商債務清償方案，然國泰世華銀行以不
      符合申請資格退件，並於98年2 月25日發給前置協商退件
      通知書（見本院卷第16頁）附卷足憑，應可認為真實。
（二）聲請人自陳伊自96年7 月至98年6 月間，每月其配偶給付
      生活費20,000元，另自96年7 月至96年12月，每月有編織
      教學費5,000 元，又自97年1 月至98年6 月，每月有編織
      教學費3,000 元，有聲請人財產及收入狀況說明書附卷可
      稽（見本院卷第6 頁）。雖聲請人96、97年綜合所得稅並
      無薪資收入資料，且聲請人除股票外並無其他財產，有財
      政部高雄市國稅局關於聲請人96、97年度綜合所得稅各類
      所得資料清單、財產歸屬資料清單（見本院卷第38至40頁
      ）為據，然本院審酌聲請人86年1 月31日自安聯人壽保險
      股份有限公司退保後，並無再加保資料（見本院卷第24至
      25頁），則聲請人96、97年綜合所得稅無薪資收入資料乃
      事理之當然，非得以之遽以認聲請人無何收入。況聲請人
      前已自承每月係由其夫給付生活費15,000元至20,000元不
      等，此參前開聲請人財產及收入狀況說明書及收入切結書
      （見本院卷第78頁）即明，復使聲請人無何收入，則何以
      聲請人95、96、97年度綜合所得稅各類所得資料清單（見
      本院卷第17頁）均有力晶半導體股份有限公司、瀚宇彩晶
      股份有限公司之股利收入；況審以聲請人之證券存摺，聲
      請人93年至96年間均有頻繁之股票交易紀錄，亦可證聲請
      人確有相當資金可供運用；再者，聲請人亦自承曾借款2,
      500,000 元與第三人周玉琴，足見聲請人仍有相當資力及
      穩定收入，非陷於經濟上困境之消費者。是以聲請人平均
      自其夫獲取約17,500元之生活費（計算式：20,000元＋15
      ,000 元 ÷2 ＝17,500元）及伊每月編織教學費約4,000
      元（計算式：5,000 元＋3,000 元÷2 ＝4,000 元），則
      聲請人每月所得應以21,500元（計算式：17,500元＋4,00
      0 元＝21,500元）計算較為合理。
（三）聲請人復主張其每月需支出必要費用包括膳食費計9,000
      元、家庭支出費如水電瓦斯等費用計6,200 元、交通支出
      費如油費、保險費、稅金等共計720 元、醫療支出費用計
      2,700 元及其他費用1,300 元，共計19,920元。惟就聲請
      人個人每月必要之生活費用部分，聲請人既已積欠鉅額債
      務，自應樽節開支；再者，聲請人並未提出全部開銷憑證
      ，亦難遽認其主張為真，何況消費者債務清理條例雖期望
      使負債累累難以自力重建經濟生活之債務人得有更生之機
      會，然並無意保證每一債務人均能維持其原來之生活水準
      ，毋寧係在保障債務人最低生活水準之前提下，使債務人
      盡力清償以得更生之機會。是債務人生活費用之支出，不
      應由債務人任意主張，只需得以維持其最低生活水準即可
      。查內政部社會司公告之98年度台高雄市低收入戶最低生
      活費，每人每月為11,309元，而上開公告係內政部依據社
      會救助法第4 條規定所制訂之標準，應屬可採，是聲請人
      之生活費應依此計算，始屬合理，超過部分不能認係必要
      生活費用。另聲請人雖主張每月需負擔家庭生活支出費及
      扶養其母及2 名子女之扶養費，而主張伊之收入不敷支出
      等語，然聲請人除未詳列負擔家庭生活費用部分之明細外
      ，就伊所列之受扶養人3 人，均未表明聲請人每月實際支
      出之扶養費（見本院卷第7 頁），是尚難遽認其主張為真
      ，復參以其子女分別為67年及69年出生，有戶籍謄本附卷
      可參，以其子女皆已成年，當無受扶養之必要。是聲請人
      主張負擔扶養費用部分並無理由，從而聲請人每月必要支
      出應以11,309元計算即足。
（四）以聲請人現平均每月收入為21,500元，於扣除前開每月必
      要之生活費用11,309元後，尚有10,191元可供清償債務；
      又輔以聲請人於95年間協商時之債務總金額係2,755,197
      元，嗣聲請人復於98年間再次請求協商時，其債務總金額
      已降為2,251,730 元，則聲請人既可於3 年間償還高達50
      3,467 元，足見其有相當資力履行協商方案之還款條件，
      實難謂聲請人客觀上有不能清償債務或有不能清償之虞情
      形。
四、綜上所述，本件聲請人依其現有收入扣除生活必要費用後，
    尚難認無清償債務之能力，聲請人亦未提出其確有不能清償
    債務或有不能清償之虞之情，應屬聲請更生之要件不備且欠
    缺保護必要性，又無從補正，依首揭條文之意旨，自應駁回
    其更生之聲請。
五、爰依消費者債務清理條例第3 條、第8 條、第15條，民事訴
    訟法第78條，裁定如主文。
中    華    民    國    98    年    10    月    8     日
              民事第一庭    法      官  林岳葳
以上正本係照原本作成。
如不服本裁定，應於送達後10日內，向本院提出抗告狀並表明抗
告理由，如於本裁定宣示後送達前提起抗告者，應於裁定送達後
10日內補提抗告理由書（須附繕本）, 並繳納新臺幣1,000 元抗
告費用。
中    華    民    國    98    年    10    月    8     日
                            書  記  官  簡文清


司法院資訊處製作；財團法人民間司法改革基金會備份。
